【裁判字號】    96,重訴,108
【裁判日期】    970331
【裁判案由】    移轉登記等
【裁判全文】
臺灣板橋地方法院民事判決             96年度重訴字第108號
原      告  戊○○
訴訟代理人  周嬿容律師
被      告  乙○○
訴訟代理人  楊俊雄律師
上列當事人間請求移轉登記等事件，經本院於民國97年3 月27日
言詞辯論終結，判決如下：
    主  文
被告應將如附表所示土地應有部分四分之一移轉登記予原告。
被告應給付原告新台幣貳佰肆拾肆萬貳仟壹佰伍拾陸元，及自民
國九十六年四月九日起至清償日止按年息百分之五計算之利息。
原告其餘之訴駁回。
訴訟費用由被告負擔二十分之十九，其餘由原告負擔。
本判決第二項於原告以新台幣捌拾壹萬伍仟元供擔保後，得假執
行；但被告以新台幣貳佰肆拾肆萬貳仟壹佰伍拾陸元預供擔保後
，得免假執行。
原告其餘假執行之聲請駁回。
    事實及理由
壹、程序部分：
    按訴狀送達後，原告不得將原訴變更或追加他訴，但擴張或
    減縮應受判決事項之聲明者，不在此限，民事訴訟法第255
    條第1 項第3 款定有明文。查原告提起本件訴訟，據其於96
    年3 月5 日所提出之訴狀所載，係請求(一)被告應將座落台北
    縣三峽鎮○○段661 、669 、669 -1、671 、671 -2地號土
    地，如附表所示面積4 分之1 之所有權移轉登記予原告，(二)
    被告應給付新臺幣（下同）275 萬元整及自本訴狀送達翌日
    起至清償日止依年利率百分之5 計算之利息。嗣於本院97年
    2 月27日審理時當庭減縮上開聲明第(二)項為：被告應給付24
    4 萬2,156 元整及自本訴狀送達翌日起至清償日止依年利率
    百分之5 計算之利息，核與前揭規定相符，應予准許，合先
    敘明。
貳、實體部分：
一、本件原告起訴主張：
  (一)緣原告與被告於民國（下同）68年間，約定合夥各出資新臺
    幣38萬元整，共同向第3 人承購如附表所列之數筆土地，惟
    礙於當時農地登記名義人須具備自耕農身份之法令限制，雙
    方於是約定將所購得之土地，先登記在被告名下，並附條件
    ：如日後出售上開土地時，雙方可分得買賣價金之半數；且
    如將來法令限制取消時，應將剩餘未出售之土地之2 分之1
    所有權，移轉登記為原告名義。原告為恐日後被告不願承認
    並履行上開之約定，即分別於72年11月16日由被告之太太庚○○及87年8 月22日由被告本人協同原告，於土地代書高玉
    端處補訂2 份合約書，以證明雙方之權義關係。
  (二)未料，被告竟利用原告對其之信任及原告之單純，又於當時
    不瞭解每一筆土地皆有其所屬之登記地號等無經驗之情事，
    先係故意將其中一筆座落三峽鎮○○段669 地號土地漏列於
    前開合約書中，僅列餘5 筆土地之地號；嗣更於78年間，已
    出賣之係爭三峽鎮○○段684-3 、684-4 及684-5 地號等3
    筆土地中之684-4 及684-5 地號土地2 筆，繼續載入87年新
    訂之合約書中，讓原告誤以為當初購買之土地大都還未出售
    ，僅售出1 筆684 -3地號土地。
  (三)被告於78年4 月間，經原告同意後將合夥購買之三峽鎮○○
    段684-3 、684-4 及684-5 等地號土第3 筆，賣予第3 人，
    若依被告當初遊說原告同意之價格計算（一甲地價格約為
    1,30 0萬元），上開3 筆土地應約得款新臺幣1,489 萬元，
    惟卻僅將其中470 萬元交予原告（分2 次給付，1 次20萬元
    ，1 次450 萬元）；售出後仍利用原告對登記制度知識之缺
    乏，繼續將已同時間賣出之係爭三峽鎮○○段684-4 及684-
    5 地號等2 筆土地載入87年新訂之合約書中。依前開合約約
    定，如日後出售土地時，雙方可分得買賣價金之半數，是以
    被告尚應給付新臺幣275 萬元（計算式：1,489 萬元÷2-47
    0 萬元＝275 萬元，嗣於本院97年2 月27日審理時減縮為24
    4 萬2,156 元）。
  (四)上開情事經原告先後於94年5 月3 日以板橋市後埔郵局第30
    5 號存證信函及94年8 月8 日以國泰法律事務所（94）法泰
    字第0056號律師函，通知被告應將係爭三峽鎮○○段661 、
    669 、671 及671-2 地號等4 筆土地應有部分4 分之1 辦理
    移轉登記為原告名義，惟未獲置理。原告不得已向該管提出
    侵佔之刑事告訴，然因追訴權時效已完成，被告獲不起訴處
    分。
  (五)綜上所述，原告與被告既共同出資購買係爭三峽鎮○○段
    661 、669 、671 及671-2 地號等4 筆土地，並共同簽訂契
    約以規範雙方之權義關係，被告即應依約履行契約義務，將
    係爭4 筆土地應有部分4 分之1 辦理移轉登記為原告名義；
    至於係爭礁溪段684-4 及684-5 地號等2 筆土地部分，被
    告則應依契約約定，將原告應受分配之300 萬元給付予原告
    ；並提出土地登記謄本影本各6 份、72年合約書及87年合約
    書影本各1 份、存證信函及國泰法律事務所律師函影本各1
    份、不起訴處分書影本1 份為證。
  (六)為此，依據契約之法律關係，請求：被告應將座落台北縣
    三峽鎮○○段661 、669 、669 -1、671 、671 -2等地號土
    地，如附表所示面積4 分之1 之所有權移轉登記予原告。
    被告應給付新臺幣244 萬2,156 元整及自本訴狀送達翌日起
    至清償日止依年利率百分之5 計算之利息。並陳明願供擔保
    請准宣告假執行。
二、被告則抗辯：
  (一)系爭土地（台北縣三峽鎮○○段六七一、六六九、六六一、
    六八四之三、之四、之五地號）為被告之父陳尾吉要求其子
    乙○○、陳正益等共同出資，購買陳尾吉與他人共有土地之
    其他共有人所有部分而取得，與原告無涉：
  查本件原、被告為兄妹關係，在民國六十八年五月間被告之
    堂兄弟陳振榮、陳長華、陳振富三人（現均已歿），欲將渠
    等與被告之父陳尾吉共有之坐落於台北縣三峽鎮○○段六七
    一、六六九、六六一等地號（共十一則田計0.3807公頃）及
    同段六八四之三、之四、之五地號計2.2245公頃之山坡地各
    二分之ㄧ所有權出售、然因該等土地係繼承而得祖產，被告
    之父不忍祖產外流，且陳振榮三人承諾只要被告之父或其家
    屬同意以新台幣八十萬元左右承受，願意優先讓售被告之父
    及其家屬，被告父親見此，乃要求被告及其弟陳正益共同出
    資承購系爭土地。
  為共同出資承購系爭土地，約定由被告出資二十萬元，二弟
    因經商失敗無法參與此投資，三弟陳正益則出資五十萬元，
    被告之父以十萬元以內為限出資。嗣簽約時，雙方同意六七
    一地號十一則之土地，每坪以八百元出售，六八四之之四、
    之五三筆山坡地，則以四十萬元出售於被告，扣除道路用地
    後，實際買價為六七一地號土地計三十四萬七千二百元加上
    山坡地四十萬元，總計七十四萬七千二百元。另其餘之四萬
    七千二百元及代書費、過戶費均由被告之父出資，此有買賣
    契約書乙份可稽（被證一），另有證人即被告姊夫林文明及
    合資者陳正益均可證其買賣事宜，原告將家族內之合資（不
    包括原告）購地事宜杜撰為其與被告間的合資，自非事實。
  (二)至於上開系爭土地中之六八四之三、之四、之五三筆山坡地
    ，由被告及其父陳尾吉共同於七十八年三月二十九日出賣給
    陳中全，所得價款已悉數由被告之父陳尾吉分配給家中全部
    家屬，原告亦分得二十萬元：
  按系爭六八四之三、之四、之五三筆山坡地於七十八年間，
    由被告及其父陳尾吉共同於七十八年三月二十九日以二千八
    百六十六萬八千六百二十五元出賣於陳中全，有不動產買賣
    契約書乙份為據（被證二），扣除仲介墓地遷移等費用，餘
    款為二千八百三十六萬八千六百二十五元，依投資比例，被
    告之父分得一千五百零八萬零三百二十三元，被告分得三百
    七十九萬六千六百五十八元，陳正益分得九百四十九萬一千
    六百四十四元。被告之父再將其所分得之金額，再分給被告
    兄弟及長孫各二百五十萬元，長媳二百萬，三個女兒各二十
    萬元，尚餘二百四十八萬零三百二十八元，扣除補貼律師費
    三萬零三百二十八元外，餘額由被告之父留存。是故，有關
    六七一、六六九、六六六八四之三、之四、之五等土地之買
    賣過程如上，合資人並無原告，原告就系爭土地並無任何權
    利存在，灼然甚明。
  然查，原告卻於獲悉被告之父及其他兄弟合資購地並獲利情
    況下，回家吵鬧不休，並揚言殺父，被告三弟陳正益為解決
    父女嫌隙，將自己獲利金額扣除律師費後，一半分給原告，
    故原告就上開土地未曾提出任何出資，卻因而獲利高達四百
    八十七萬五千元，據上所述，皆為被告家人所知悉，不容原
    告狡賴。
  (三)原、被告雙方曾於民國七十九年間與其大姐陳麗嬌、三妹丁○○四人，合資購買坐落於桃園縣八德市○○段七九九之五
    地號田地，該筆買賣與原告本件請求內容無涉，惟原告卻以
    此筆買賣為藉口，詐騙被告簽署八十七年八月二十二日合約：
    原、被告二人於民國七十九年間，曾與其大姐陳麗嬌、三妹
    丁○○四人，合資購買坐落於桃園縣八德市○○段七九九之
    五地號田地，面積約一七六六坪，因當時法令規定，非自耕
    農身分尚不得登記為田地所有權人，而合資人中除被告外均
    無自耕農身分，遂於合資人全體同意以被告名義登記上開土
    地所有權（陳麗嬌所有140 坪、原告所有600 坪、丁○○所
    有100坪、被告所有1066坪），並約定由被告全權處理，惟
    至八十六、七年間，因合資人陳麗嬌急需錢用，乃將其所有
    部份即140坪土地，全部讓售給被告，原告知悉後，認有機
    可乘，乃要求被告對上開八德市之合資買賣內容重新立約，
    被告不疑有他，便在原告安排之代書處簽立八十七年所立該
    份契約，因原告告知被告所簽立之內容為桃園縣八德市土地
    合資事宜之重新立約，又因被告不識字，無法知悉所立契約
    內容，根本不知係遭原告詐騙，內容亦非與桃園縣八德市土
    地買賣有關；從而，被告均未發現有遭詐騙情事，更不知此
    份合約係遭原告杜撰不實內容而被騙簽立。
  (四)被告從未簽立原告所提出之七十二年十一月十六日合約，原
    告並無任何契約所載權利：
  原告略以雙方於民國六十八年間，約定各出資三十八萬元購
    買起訴狀所指數筆土地，且因當時農地尚未開放非自耕農身
    分者自由買賣，故約定先將斯等土地均登記在被告名下，俟
    法令限制取消時，再為移轉登記，或有出售獲利時，雙方可
    分買賣價金一半，有關此事宜，雙方曾於七十二年十一月十
    六日及八十七年八月二十二日至土地代書高玉瑞處補訂二份
    合約等語云云然查：
  被告從未與原告合資購買本件系爭所指數筆土地（661 、
    669、669-1 、671 、671-2 、、684-3 、684-4 、684-5）
    ，斯等土地取得來源、過程如前所述，原告提出之七十二年
    十一月十六日合約，該約之乙方立合約書人處雖簽有乙○○
    姓名，但該署名非被告所簽立，且被告從不知有此份合約書
    存在，更不知合約內容所載權義為何，原告無權以該契約主
    張權利存在，既該約有代筆人代書高玉瑞，則代書高玉瑞應
    能證明被告從未於七十二年十一月十六日簽立系爭契約。
  按「當事人主張有利於己之事實者，就其事實有舉證之責任
    。」此為民事訴訟法第二百七十七條規定甚明。查系爭上開
    契約真實性為被告所否認，故原告自應就該契約之真實性即
    證據能力加以證明，否則不應採之。
  (五)至於原告另提之八十七年八月二十二日合約，係被告遭原告
    詐騙所簽立：
  按民事法上所謂詐欺云者，係謂欲相對人陷於錯誤，故意示
    以不實之事，令其因錯誤而為意之表示，此有最高法院18年
    上字第371 號判例、同院56年台上字第3380號判例意旨可資
    參照。
  查被告從未於六十八年間與原告合資購買本件所指系爭土地
    ，該合約係原告欲被告陷錯誤，故意以不實之事告知，令被
    告因錯誤，而為意思表示，該合約屬遭詐欺而為，已如前述
    。尤以，原、被告曾與大姊陳麗嬌、三妹丁○○共同買地事
    宜，陳麗嬌、丁○○等人共同參與，知悉甚詳，亦可為證。
  (六)八十七年八月二十二日之合約，係遭原告詐騙所簽署，表意
    人即被告依法律規定得撤銷該意思表示，被告以此答辯狀向
    原告為撤銷之意思表示：
  按「因被詐欺或被脅迫而為意思表示者，表意人得撤銷其意
    思表示。」、「前條之撤銷，應於發見詐欺或脅迫終止後，
    一年內為之。但自意思表示後，經過十年，不得撤銷。」、
    「因侵權行為所生之損害賠償請求權，自請求權人知有損害
    及賠償義務人時起，二年間不行使而消滅。自有侵權行為時
    起逾十年者，亦同。損害賠償之義務人，因侵權行為受利益
    ，致被害人受損害者，於前項時效完成後，仍應依關於不當
    得利之規定，返還其所受之利益於被害人。」民法第九十二
    條第一項前段、第九十三條、第一百九十七條訂有明文。
  又因被詐欺而為負擔債務之意思表示者，即為侵權行為之被
    害人，該被害人依上開法文所示，得於民法第三條所定之期
    間內撤銷其負擔債務之意思表示，使其債務歸於消滅。經查
    ，本件系爭之八十七年八月二十二日合約為被告遭詐騙所立
    ，且其書立時間為八十七年八月二十二日，尚未逾法定時效
    ，被告爰以此答辯狀向原告為撤銷該契約之意思表示，並此
    敘明。
  (七)退步而言，縱認已逾法定時效，被告亦得依民法第一百九十
    八條主張拒絕履行系爭契約：
  因侵權行為對於被害人取得債權者，被害人對於該債權之廢
    止請求權，雖因時效而消滅，仍得拒絕履行，仍不妨於民法
    第一百九十七條第一項所定之時效未完成前本於侵權行為之
    損害賠償請求權廢止加害人之債權，在此時效成後，依民法
    第一百九十八條之規定，亦得拒絕履行，此依民法第一百九
    十八條之規定及最高法院二十八年上字第一二八二號判例自
    明。
  經查，原告主張本件請求之權利基礎係依七十二年十一月十
    六日及八十七年八月二十二日所立之合約，而七十二年十一
    月十六日該份合約如前所述，被告否認曾立此約，且爭執該
    約之證據力，原告應提出原本供鑑定該約被告署名之真偽，
    究明系爭契約之真實性。再者，有關八十七年八月二十二日
    所立之合約因係遭原告詐騙，被告誤認所立內容係指桃園縣
    八德市之買賣事宜，故簽署該約，依前開判例意旨，被告既
    係遭詐騙而簽署，本即有撤銷之權，縱若已逾法定撤銷期間
    ，則該約因遭詐騙所立，故被告仍得依法拒絕履行該份契約
    。準此，原告請求亦不應許之。
  (八)又原告請求出賣土地其所應得之價金新台幣二百七十五萬元
    ，顯然無據；亦有進者，縱有請求權存在，亦已罹於消滅時
    效，被告依法主張抗辯權，拒絕給付：
  按前開說明已知，原告本件主張之事實理由均為原告自行編
    造，爰與事實不符，且二份合約並非真實，均不可採，被告
    自無任何移轉所有權登記於原告之義務存在；又雙方既無系
    爭合約存在，何來買賣價金之交付，原告請求顯無理由。
  「請求權，因十五年間不行使而消滅。」「消滅時效，自請
    求權可行使時起算。」民法第125 條前段、第128 條前段分
    別定有明文。又「民法第一百二十八條規定，消滅時效自請
    求權可行使時起算，所謂請求權可行使時，乃指權利人得行
    使請求權之狀態而言。」最高法院著有63年台上字第1885
    號判例可稽。
  第查，原告請求之二百七十五萬元土地賣款（684-3 、684-
    4 、684-5 三筆土地），係在民國七十八年四月間出賣，此
    為原告於起訴狀第二頁最後一行所自述，應無爭執，既該系
    爭土地於七十八年四月間即已出賣，至今早逾十五年，原告
    迄今始為請求，被告依法亦得主張抗辯權，拒絕給付。
  (九)末查，原告狀內所述請求移轉登記661、669、671、671-2
    等四筆土地之四分之ㄧ權利外，其於起訴狀最後一段第四行
    更主張應受分配三百萬元，與聲明主張顯然不符，前後請求
    末衷一是，足見原告請求顯乏依據，不足採信。
  (十)基上所陳，原告請求顯然無據已至為灼然。又有關本件契約
    成立與否？及有關之買賣標的為何？是否有第三人參與可資
    為證？等情，實則，原告曾向台灣板橋地檢署對被告提出侵
    占告訴，該案業經該署以九十五年度偵字第一五二○七號不
    起訴處分在案，該案審理中，就攸關本案之相關證人及證物，
    均有詳細之附卷及調查，可供  鈞院作為究明本件民事糾葛
    之用，懇請  鈞院向鈞院地檢署調取前開偵查卷，俾便本件
    程序進行，敬請鑒核。
  (十一)為此，請求駁回原告之訴及其假執行之聲請，並陳明如受不
    利判決，願提供擔保請准免為假執行之宣告。
三、兩造不爭執之事實：
  (一)原告與被告之配偶庚○○於72年11月16日，由被告之配偶庚○○代被告於72年11月16日簽名簽訂合約書，系爭72年11月
    16日之合約書記載：兩造於68年間共同承購坐落三峽鎮○○
    段661 、671 、684-3 、684-4 、684-5 地號土地應有部分
    1/ 2，上開土地係兩造合夥出資承購，因購買當時登記名義
    人須具備自耕農能力，原告因無自耕農能力，雙方同意以被
    告名義登記，日後如出售時所得價金，雙方各分一半，如遇
    變更無須具備自耕農能力可登記時，乙方得隨時提供過戶所
    需證件，配合原告辦理移轉登記（過戶予原告應有部分1/4
    ），恐口說無憑，特立此書為證之事實，有72年11月16日之
    合約書1 件附於本案卷第20頁為證，復經被告於本院97年2
    月27日審理時所自認，自堪信為真實。
  (二)原告與被告於87年8 月22日簽訂合約書，系爭合約書記載兩
    造於68年間共同承購坐落三峽鎮○○段661 、671 、684-4
    、684-5 地號土地應有部分1/ 2，上開土地係兩造合夥出資
    承購，因購買當時登記名義人須具備自耕農能力，原告因無
    自耕農能力，雙方同意以被告名義登記，日後如出售時所得
    價金，雙方各分一半，如遇變更無須具備自耕農能力可登記
    時，乙方得隨時提供過戶所需證件，配合原告辦理移轉登記
    （過戶予原告應有部分1/4） ，恐口說無憑，特立此書為證
    之事實，有87年8 月22日之合約書1 件附於本案卷第21頁可
    證，核與被告於96年4 月14日寄出之台北光復郵局第13 2
    號存證信函（即原證五）上陳稱「（被告）於錯誤認知下簽
    立87年8 月22日之合約」等語相符（存信函信函附於本案卷
    第47頁），並據被告於本院97年2 月27日審理時自認，亦堪
    信為真實。
  (三)系爭684-3 、684-4 、684-5 三筆土地原登記之所有人為被
    告與陳尾吉，兩人之應有部分各為1/2 ，於78年8 月29日以
    2,866 萬8,625 元之價格出售予陳中全，被告與陳尾吉並因
    出售上開3 筆土地給付予丙○○遷墓費用10萬元（詳本院97
    年3 月31日筆錄第5 頁，證人丙○○之證詞），原告亦同意
    扣除上開10萬元遷墓費（被告另抗辯給付仲介費20萬元部分
    則據原告否認）之事實，有不動產買賣契約書1 件附於本案
    卷第63至65頁足憑，復為兩造所不爭執，足堪憑信。
  (四)原告自認被告於出售系爭684-3 、684-4 、684-5 三筆土地
    時，曾將出售款所得款項中之470 萬元給付予原告（詳原告
    起訴狀，附於本案卷第5 頁）。
  (五)系爭671 地號土地因分割而增加671-2 地號土地、669 地號
    土地因分割而增加而增加669-1 地號土地，有土地登記謄本
    2 件附於本院卷第12-13 、10-11 頁足憑。
四、本件爭點與本院判斷：
壹、原告請求被告移轉系爭661 、671 、671-2 地號土地之持分
    及給付244 萬2,156 元部分：
  (一)原告主張其與被告於68年間共同承購坐落三峽鎮○○段661
    、671 、684-3 、684-4 、684-5 地號土地應有部分1/ 2，
    上開土地係兩造合夥出資承購，因購買當時登記名義人須具
    備自耕農能力，原告因無自耕農能力，雙方同意以被告名義
    登記，日後如出售時所得價金，雙方各分一半，如遇變更無
    須具備自耕農能力可登記時，乙方得隨時提供過戶所需證件
    ，配合原告辦理移轉登記（過戶予原告應有部分1/4） 之事
    實，已據提出兩造於72年11月16日、87年8 月22日簽訂之合
    約書各1 件為證，自堪信為真實。
  (二)被告雖抗辯：72年11月16日之合約書係被告之配偶庚○○簽
    訂，被告並不知情，87年8 月22日之合約書係原告利用被告
    不識字，詐騙被告於合約書上簽名云云。惟查被告如不知悉
    其配偶庚○○於72年11月16日代理其簽署系爭72年11月16日
    之合約書，衡情被告於87年8 月22日親自簽訂之合約書內容
    斷無與72年11月16日之合約書幾近相理之理。次查被告係小
    學畢業，有被告個人基本資料查詢結果表1 件附於本案卷第
    31頁足憑，衡諸常情斷無小學畢業猶不識字之理，核被告抗
    辯其因不識字遭原告詐騙簽訂88年8 月22日合約云云，顯與
    常情有違。且高玉瑞（兩份合約之見證人）於台灣板橋地方
    法院檢察署95年3 月7 日檢察事務官詢詢問時亦證稱：契約
    書上乙○○之署名... 是誰我不確定，因為時間太久了，我
    是根據他們雙方說的內容寫的，實際情形我不清楚等語（詳
    板檢94年交查第1526號偵查卷第70頁），可見縱令被告不識
    字，兩造簽訂契約時亦經過兩造陳述後，再由見證人高玉瑞
    書寫成合約書，被告亦無因不識字而遭原告詐騙之可能。核
    被告此部分之抗辯，均不足採信。
  (三)被告雖又抗辯：台北縣三峽鎮○○段661 、671 、669 、68
    4-3、684-4 、684-5 地號土地係被告出資20萬元，被告之
    弟陳正益出資50萬元，被告之父陳尾吉出資4 萬7,200 元，
    以74萬7,200 元之買格購買云云，並提出68年8 月5 日之契
    約書1 件附於本案卷第61-62 頁，及引用陳正益於偵查中之
    證述為證。惟查被告所提出68年8 月5 日之契約書，買方為
    被告乙○○，並非被告之父陳尾吉與被告之弟陳正益，尚難
    以上開契約書認定系爭土地係被告與其弟陳正益、父陳尾吉
    共同合資購買。次查被告之弟陳正益並非68年8 月5 日契約
    之買受人，本無從依68年8 月5 日之契約對於被告有任何請
    求權，雖原告亦非68年8 月5 日契約之買受人，對於被告亦
    無從依68年8 月5 日之契約對於被告有任何請求權，但原告
    另與被告於72年11月16日、87年8 月22日簽訂契約，依據72
    年11月16日、87年8 月22日之契約得請求與被告平分於68年
    8 月5 日購得之系爭土地應有部分，則陳正益與原告間之利
    益顯有衝突，自不得憑陳正益於偵查時之證言，否認兩造於
    72年11月16日、87年8 月22日所簽訂契約之效力。否則，豈
    非謂無契約請求權而有利害關係者得以片面之陳述，否定契
    約當事人依約所享有之權利？顯失事理之平。且兩造間茍無
    合資購買系爭661 、671 、671-2 、684-3 、684-4 、684-
    5 地號土地，衡諸常情被告豈有於事後兩度與原告就上開土
    地簽訂合約書之理，又被告於94年12月12日台灣板橋地方法
    院檢察署檢察事務所詢問時答稱︰（問：被告是否支付告訴
    人450 萬元）有，我有付400 序萬元等語（詳94年度交查字
    第1526號偵查卷第26頁），茍兩造未曾共同出資購買系爭68
    4- 3、684-4 、684-5 地號土地，衡諸常情被告焉有於出售
    上開3 筆土地後給付原告400 多萬元之理？核被告此部分之
    抗辯，亦不足採信。
  (四)被告雖又抗辯：原告所提87年8 月22日之合約係被告遭原告
    詐騙所簽訂，蓋被告不識字，無法知悉所立契約內容，且其
    書書立時間為88年8 月22日，尚未逾法定時效，被告爰以96
    年4 月16日所提出之答辯狀撤銷銷該契約之意思表示，又原
    告請求給付系爭684-3 、684-4 、684-5 地號土地之價款在
    係78年4 月間出賣，原告對被告縱有請求權已逾15年之時效
    而消滅云云。惟查被告係小學畢業，並非不識字，已詳述如
    前，則被告於88年8 月22日簽訂系爭合約時既已知悉該合約
    之內容，則其於96年4 月16日以答辯狀為撤銷該契約之意思
    表示，距87年8 月22日簽訂合約之日已逾1 年之法定除斥期
    間。次查被告於87年8 月22日復與原告簽訂合約書重申願將
    684-4 、684-5 地號土地應有部分出售價款之半數與原告平
    均，自屬係承認債務，參酌民法第129 條第1 項第2 款之規
    定，有中斷時效之效力，則原告對於被告之出售土地價款請
    求權應自87年8 月22日重新起算，並未逾15年之消滅時效期
    間。核被告此部分之抗辯，均不足採信。
  (五)查系爭661 、671 、671-2 地號土地應有部分既依兩造所共
    同出資購買，且72年11月16日與87年8 月22日之合約書又約
    定，原告如遇無須具備自耕農能力可登記移轉時，被告須隨
    時提供過戶所需證件，配合原告辦理移轉登記（過戶予原告
    應有部分1/4） ，則原告請求被告移轉系爭661 、671 、67
    1-2 地號土地應有部分1/4 ，自屬有據。
  (六)次查684-3 、684-4 、684-5 地號土地應有部分1/2 既為兩
    造共同出資購買，且72年11月16日與87年8 月22日之合約書
    又約定，日後如出售時所得價金雙方各一半，則原告自得請
    求被告給付出售系爭684-3 、684-4 、684-5 地號土地應有
    部分1/2 款項之半數。又系爭684-3 、684-4 、684-5 地號
    土地權利範圍全部於78年3 月29日以2,866 萬8,625 元之價
    格出售予陳中全，有不動產買賣契約書1 件附於本案卷第63
    -65 頁足憑，原告同意扣除被告給付丙○○之遷墓費費10萬
    元，則被告可取得上開買賣價金之半數即1428萬4312.5【計
    算式： (00000000-000000)/2=00000000.5 】，原告依約得
    請求被告給付上開價金之半數714 萬2, 156元【計算式：00
    000000.5/2=0000000元以下四捨五入】，而原告自認被告已
    給付470 萬元，則經予扣除，原告尚得請求被告給付244 萬
    2156【計算式：0000000-0000000=0000000 】。
  (七)被告雖又抗辯：被告出售系爭684-3 、684-4 、684-5 地號
    土地持分時另支出仲介費20萬予甲○○，亦應扣除云云。惟
    查證人甲○○於本院97年1 月31日審理時證稱：（原告訴訟
    代理人問：你介紹哪裡的土地要賣給誰？）我只知道三峽的
    土地，我不知道要介紹賣給誰等語，可證被告與陳中全就系
    爭684-3 、684-4 、684-5 地號土地之交易，並非經甲○○
    之仲介而達成，因此，縱令被告曾給付20萬元予甲○○，亦
    非屬仲介費，亦非出售系爭684-3 、684-4 、684-5 地號土
    地之必要費用，自不得扣除。
  (八)被告雖又抗辯：系爭684-3 、684-4 、684-5 地號土地於78
    年出售時，原告回家吵鬧不休，並揚言殺父，被告三弟陳正
    益為解決父女嫌隙，將自己獲利金額扣除律師費後，一半分
    給原告，故原告就上開土地未曾提出任何出資，卻因而獲利
    高達487 萬5,000 元云云，並以其配偶庚○○於本院97 年1
    月31日審理時之證言為其論據。惟查證人庚○○與被告係配
    偶關係，其證詞顯有偏頗被告之虞，且被告於本院97年2 月
    27 日 審理時陳稱：被告彰化銀行之存摺於78年5 月8 日有
    支出487 萬5,000 元記載，存摺的錢是用來購買487 萬5,00
    0 元之本票交給原告云云，惟卻未能提出本票之相關資料以
    供本院查考，則原告所收受之金額僅能認定係原告所自認之
    450 萬元。次查被告於95年12月12日台灣板橋地方法院檢察
    署檢察事務官詢問時答稱：（問：被告是否支付告訴人450
    萬元）有，我有付400 多萬元等語（詳94年度交查字第1526
    號偵查卷第26頁），已於訴訟外自認有給付原告400 多萬元
    之事實，惟於本院審理時卻抗辯該400 多萬元係陳正益給付
    予原告，前後互相齬齟，核被告此部分抗辯，顯無可採。
  (九)綜上所述，原告依據72年11月16日、87年8 月22日合約書之
    法律關係，請求被告移轉登記661 、671 、671-2 地號土地
    應有部分1/4 ，及請求被告給付224 萬2156元，為有理由。
貳、原告請求被告移轉669、669-1地號土地應有部分：
  (一)原告雖另主張：兩造間於68年間共同出資購買669 、669-1
    地號土地應有部分1/2 ，並約定原告如遇無須具備自耕農能
    力可登記移轉時，被告須隨時提供過戶所需證件，配合原告
    辦理移轉登記（過戶予原告應有部分1/4） 云云，惟已據被
    告所否認，茲將原告就此部分之主張所提出之證據，分項析
    述如后。
  (二)原告依據其所提出之錄音帶譯文第6 頁記載：「麗霞：總共
    四個地號，車路腳一個，車路腳再下去一個，高賴一個，四
    角區，我不會跟你多拿，我拿我應該拿的，你的多一坪我也
    不會拿，你放心，要過戶，連八德的一起過戶，正治啊，正
    治。」「正治：叫要死（口氣大聲）。」第7 頁記載：「四
    角區一個、高賴一個、車路腳一個，再下去一個。」「正治
    ：車路腳和水尾一個，就只有一個」等語，主張：669 地號
    土地（即水尾）亦為兩造所出資購買云云。惟查第6 頁之錄
    音譯文僅原告提出車路腳再下去一個（即水尾），被告則未
    為任何回應，無法認定669 地號土號係兩造出資購買。至於
    第7 頁之錄音譯文，原告雖向被告表示車路腳一個，再下去
    一個（即水尾），惟遭被告回稱車路腳和水尾一個，就只有
    一個而已等語，顯係否認車路腳以外尚有一個地號係兩造出
    資購買，則依據原告所提出之錄音譯文，無從認定被告曾承
    認669地號土地（即水尾）係兩造出資購買。
  (三)原告雖另以代書己○○與兩造之妹丁○○於本院97年2 月27
    日之證言為論據，主張669 地號土地（即水尾）亦為兩造所
    出資購買云云。惟查證人己○○於本院審理時係證稱：（問
    據證人說法被告同意只要繳增值稅就同意過戶，過戶的範圍
    包括哪些請證人具體陳述？）原告有提出來，被告有講只要
    繳土地增值稅就同意過戶，過戶的範圍就是原告所提，但被
    告沒有提地號，... 那天（93年8 、9 月間）... 有提到合
    約書原來地號及合約書未提到的669 土地，結果被告也沒有
    反對，律師或助理就交代事務所的職員去打合約書，把669
    地號也寫進去，被告接到一通電話就走了，沒有簽等語，證
    人丁○○則證稱：同一天先去代書那邊，再去律師事務所，
    到法律事務所時被告有說只要付稅金就同意過戶，過戶範圍
    是包括合約書有寫到及合約書沒有寫到669 地號的部分，後
    來被告接到一通電話就沒簽了等語，僅能認被告有陳稱只要
    繳增值稅就同意過戶之事實，至於要過戶之地號土地則係由
    原告提出，被告並未提出，且於原告提出地號由事務所之職
    員打入合約書後，被告係未反對，而非表示同意，且亦係在
    繕打有669 地號土地之合約書上簽名，顯見兩造就669 地號
    土地是否係於68年由兩造共同出資購買，並未於93年8 、9
    月間於律師事務所達成合意。且如被告確有同意669 地號土
    地亦應過戶予原告，焉有不於律師事務所職員繕打之合約書
    上簽名，即行離去之理？是憑證人己○○、丁○○之證言尚
    不能認定系爭669地號土地係兩造出資購買。
  (四)綜上所述，原告請求被告系爭669 地號土地應有部分1/4 ，
    為無理由。
五、從而，原告依據兩造所締結之合約關係，請求被告移轉登記
    系爭661 、671 、671-2 地號土地應有部分1/4 ，及請求被
    告給付244 萬1,2526元，及自96年4 月9 日即起訴狀繕本送
    達翌日起至清償日止按年息5%計算之利息，為有理由，應予
    准許，逾此之請求，即屬無據，應予駁回。又兩造陳明願供
    擔保請准宣告假執行與免假執行，就原告勝訴部分，核無不
    合，爰分別酌定相當之擔保金額，准許之。至於原告敗訴部
    分，其假執行之聲請亦失所附麗，應併予駁回。
六、結論：原告之訴為一部有理由，一部無理由，依民事訴訟法
    第79條、第390 條第2 項、第392 條第2 項，判決如主文。
中    華    民    國    97    年    3     月    31    日
                  民事第三庭    法  官  何君豪
以上正本係照原本作成
如對本判決上訴，須於判決送達後20日內向本院提出上訴狀
中    華    民    國    97    年    4     月     1    日
                                 書記官  黃琴茜


司法院資訊處製作；財團法人民間司法改革基金會備份。
